---
title: "Analiza rezultata teniskih mečeva"
author: 'Tipseri: Alan Đurđević, Matej Magat, Tin Šaban, Ivan Zeba'
date: "Zagreb, `r format(Sys.time(), '%B %Y.')`"
output:
  pdf_document:
    keep_tex: yes
    toc: yes
    number_sections: no
    extra_dependencies: subfig
  html_document:
    df_print: paged
  word_document:
    toc: yes
header-includes: \usepackage{fvextra} \DefineVerbatimEnvironment{Highlighting}{Verbatim}{breaklines,commandchars=\\\{\}}
documentclass: report
papersize: a4
linestretch: 1.3
fontsize: 12pt
geometry: margin=0.5in
links-as-notes: yes
editor_options: 
  markdown: 
    wrap: 72
---

```{r setup, include=FALSE}
knitr::opts_chunk$set(echo = TRUE, comment = "", warning = FALSE)
```

```{r, echo=FALSE}
pdf.options(encoding='ISOLatin2')
```

\newenvironment{cols}[1][]{}{}

```{=tex}
\newenvironment{col}[1]{\begin{minipage}{#1}\ignorespaces}{%
\end{minipage}
\ifhmode\unskip\fi
\aftergroup\useignorespacesandallpars}
```
```{=tex}
\def\useignorespacesandallpars#1\ignorespaces\fi{%
#1\fi\ignorespacesandallpars}
```
```{=tex}
\makeatletter
\def\ignorespacesandallpars{%
  \@ifnextchar\par
    {\expandafter\ignorespacesandallpars\@gobble}%
    {}%
}
\makeatother
```
# Uvod {-}

Za pravilno donošenje odluka o treningu tenisača i organizaciji teniskih
mečeva, ključna je detaljna obrada postojećih podataka o prijašnjim
mečevima.

U ovom projektu obrađujemo prikupljene podatke o preko 100,000 odigranih
teniskih mečeva ATP turnira za svaku sezonu od 1991. do 2023. godine.
Neke od izmjerenih varijabla su: vrsta podloge, broj asova, broj
dvostrukih pogrešaka, postotak uspješnosti prvog servisa, ukupan broj
osvojenih poena, itd.

Projekt navodi mnoge analize deskriptivne statistike:

-   Udio različitih podloga u ATP mečevima
-   Starost pobjednika i svih sudionika ATP-a
-   Visina pobjednika i svih sudionika ATP-a
-   Udio različitih nacionalnosti igrača koji su sudjelovali na ATP-u
-   Udio dominantne ruke među svim sudionicima ATP-a

Također obrađujemo sljedeća istraživačka pitanja:

-   Kakva je distribucija mečeva na specifičnim podlogama u različitim
    godišnjim dobima?
-   Postoji li značajna razlika u prosječnom broju dvostrukih pogrešaka
    između mečeva odigranih na otvorenom u odnosu na mečeve odigrane na
    zatvorenom terenu?
-   Ima li razlike u broju serviranih asova na različitim podlogama?
-   Kakva je veza između vrste terena i vjerojatnosti da će mečevi otići
    u peti set?
-   Možemo li procijeniti broj asova koje će igrač odservirati u tekućoj
    (zadnjoj dostupnoj sezoni) na temelju njegovih rezultata iz
    prethodnih sezona?

# 1 Deskriptivna statistika

### 1.0.1 Učitavanje potrebnih paketa

```{r echo=T, error=FALSE, warning=FALSE, message=FALSE, results='hide'}
packages <- c("dplyr", "readr", "lubridate", "stringr", "nortest", "fastDummies")
lapply(packages, library, character.only=TRUE)
```

### 1.0.2 Spajanje podataka u jedinstvenu tablicu

```{r echo=T, error=FALSE, warning=FALSE, message=FALSE}
matches <- list.files(path=paste(getwd(), "/ATP-Matches", sep = ""), pattern = "*.csv" ,full.names = TRUE) %>% lapply(read_csv) %>% bind_rows
```

## 1.1 Svojstva skupa podataka

### 1.1.1 Mjereni podatci o teniskim mečevima

```{r}
names(matches)
```

### 1.1.2 Dimenzije podataka

```{r}
cat("Dimenzije podataka: ", dim(matches))
```

### 1.1.3 Postotci nedostajućih vrijednosti

```{r, echo=FALSE}
cat ("Postotak nedostajućih vrijednosti za varijablu:\n")
i = 1
for(col_name in names(matches)){
  if(sum(is.na(matches[, col_name])) > 0){
    cat(col_name, ":\t", round(sum(is.na(matches[, col_name])) / nrow(matches) * 100, digits=2), "%")
    if (i %% 3 == 0) {
      cat("\n")
    } else {
      cat("   ")
    }
    i = i + 1
  }
}
```

\newpage

### 1.1.4 Čišćenje podataka

Podatke starije od 1991. nismo uključili u testni skup podataka.

Obrisali smo meč 11. 1. 2016. između Gillesa Mullera i Jeremyja Chardyja
koji je prema podatku trajao 1146 minuta i meč 1. 5. 2017. između Hyeona
Chunga i Martina Kližana koji je trajao 987 minuta. Mečeve smo izbacili
jer je najduži teniski meč službeno zabilježen trajao 665 minuta između
Johna Isnera i Nicolasa Mahuta na Wimbledonu 2010.

<https://olympics.com/en/news/longest-tennis-match-history-grand-slam-record>

Na internetu postoji podatak da je meč između Hyeona Chunga i Martina
Kližana uistinu trajao 987 minuta, ipak smo odlučili podatak izostaviti
iz skupa podataka.

<https://www.tennisabstract.com/cgi-bin/player-classic.cgi?p=MartinKlizan&f=ACareerqqDMunichqq>

Zbog velikog postotka nedostajućih vrijednosti za stupce winner_seed,
winner_entry, loser_seed i loser_entry, odlučili smo izbaciti te stupce.

```{r}
matches <- matches[matches$minutes <= 665 | is.na(matches$minutes), ]
matches <- select(matches, -winner_seed, -winner_entry, -loser_seed, -loser_entry)
```
### 1.1.5 Dimenzije očišćenih podataka

```{r}
cat("Dimenzije očišćenih podataka: ", dim(matches))
```


### 1.1.6 Prikaz podataka

```{r}
View(matches)
```


\newpage

## 1.2 Histogram podloga

Histogram podloga nam pokazuje postotak teniskih mečeva odigranih na
pojedinoj podlozi. Histogram nam pokazuje da se najviše teniskih mečeva
odigrava na tvrdoj podlozi (oko 50 %) dok je na 2. mjestu zemljana
podloga (oko 35 %), a trava i tepih imaju podjednak udio (oko 10 %).

```{r}
barplot(table(matches$surface) / nrow(matches) * 100, ylab = "Postotak", xlab = "Podloga", ylim = range(pretty(c(0, table(matches$surface) / nrow(matches) * 100 * 1.1))))
```

## 1.3 Usporedba starosti tenisača

```{r}

winner_cols <- matches[, c("winner_id", "winner_age")]
loser_cols <- matches[, c("loser_id", "loser_age")]
colnames(loser_cols) <- colnames(winner_cols)
combined_matches <- rbind(winner_cols, loser_cols)

winner_tour <- matches[matches$round == 'F', ]
cat('Prosječna godina svih tenisača: ', mean(combined_matches$winner_age, na.rm = TRUE), "\n")
cat('Prosječna godina pobjednika turnira: ', mean(winner_tour$winner_age, na.rm = TRUE), "\n")
```


### 1.3.1 Pravokutni dijagram starosti

Pravokutni dijagram starosti tenisača nam pokazuje da je medijalna
vrijednost oko 25 godina te da su također pobjednici turnira u toj
vrijednosti. Pedeset posto igrača se nalazi između 20 i 30 godina dok
najstariji igrač ima preko 45 godina, a najmlađi ispod 15.

```{r}
boxplot(combined_matches$winner_age, winner_tour$winner_age, names = c("Godine svih tenisača", "Godine pobjednika turnira"), ylab="Godine")
```

## 1.4 Usporedba visine tenisača

```{r}
winner_cols <- matches[, c("winner_id", "winner_ht")]
loser_cols <- matches[, c("loser_id", "loser_ht")]
colnames(loser_cols) <- colnames(winner_cols)
combined_matches <- rbind(winner_cols, loser_cols)
unique_matches <- combined_matches %>% distinct(winner_id, .keep_all = TRUE)
winner_tour <- matches[matches$round == 'F', ]
cat('Prosječna visina svih tenisača: ', mean(unique_matches$winner_ht, na.rm = TRUE), "\n")
cat('Prosječna visina pobjednika turnira: ', mean(winner_tour$winner_ht, na.rm = TRUE), "\n")
```

\newpage

### 1.4.1 Pravokutni dijagram visina tenisača

<!-- neki tekst -->

::: {.cols data-latex=""}
::: {.col data-latex="{0.55\\textwidth}"}
```{r, echo=FALSE, fig.width=5, fig.height=4}
boxplot(unique_matches$winner_ht, winner_tour$winner_ht, names = c("Svi tenisači", "Pobjednici"), ylab="Visine")
```
:::

::: {.col data-latex="{0.05\\textwidth}"}
  <!-- an empty Div (with a white space), serving as
a column separator -->
:::

::: {.col data-latex="{0.4\\textwidth}"}
Pravokutni dijagram visina tenisača nam pokazuje da su tenisači većinom
veći od 180 cm, te također nam pokazuje da je prosječna visina pobjednika
turnira viša nego li je to prosječna visina svih tenisača.
:::
:::

<!-- \newpage -->

## 1.5 Nacionalnosti tenisača

### 1.5.1 Histogram država

Histogram država prikazuje koliko su pojedine države imale različitih
tenisača. Prvo smo izdvojili stupce koji su nam potrebni (id i ioc) za
pobjednike i gubitnike, zatim smo spojili podatke (rbind) te smo
očistili podatke od višestrukog pojavljivanja istog id-a. Histogram je
malo nepregledan zbog velikog broja država, no možemo iščitati da
najveći broj tenisača dolazi iz Sjedinjenih Američkih Država, zatim
slijedi Australija. Još se izdvajaju Španjolska, Francuska, Velika
Britanija, Njemačka i Italija po broju tenisača, dok su ostale države
manje uočljive.

```{r}
winner_cols <- matches[, c("winner_id", "winner_ioc")]
loser_cols <- matches[, c("loser_id", "loser_ioc")]
colnames(loser_cols) <- colnames(winner_cols)
combined_matches <- rbind(winner_cols, loser_cols)
unique_matches <- combined_matches %>% distinct(winner_id, .keep_all = TRUE)
barplot(table(unique_matches$winner_ioc), las=2,cex.names=.3, ylab = "Frekvencija", ylim = range(pretty(c(0, table(unique_matches$winner_ioc)))), xlim = c(0,155))
```

\newpage

## 1.6 Graf udjela dominantne ruke

Za prikaz udjela dominantne ruke koristili smo kružni graf. Iz grafa
možemo vidjeti znatno veći udio dešnjaka od ljevaka. Oko 10 % ljudske
populacije je ljevoruko pa nas ovaj podatak ne iznenađuje.

```{r fig.align='center'}
winner_cols <- matches[, c("winner_id", "winner_hand")]
loser_cols <- matches[, c("loser_id", "loser_hand")]

colnames(loser_cols) <- colnames(winner_cols)

combined_matches <- rbind(winner_cols, loser_cols)

combined_matches <- filter(combined_matches, winner_hand %in% c("L", "R"))

unique_matches <- combined_matches %>% distinct(winner_id, .keep_all = TRUE)
# table(unique_matches$winner_hand)
pie(table(unique_matches$winner_hand), col = c("pink", "lightblue"))
```

\newpage

## 1.7 Graf udjela mečeva po broju "best of" setova

Strukturnim krugom prikazano je koliki udio mečeva se igra "best of 3" (na
dva dobivena seta), a koliki "best of 5" (na tri dobivena seta). Vidljivo
je da puno više mečeva (preko 80%) igra "best of 3".

```{r fig.align='center'}
winner_tour <- matches[matches$round == 'F', ]
set_vrijeme <- matches[, c("best_of", "minutes")]
# table(set_vrijeme$best_of)
pie(table(set_vrijeme$best_of), col = c("pink", "lightblue"))
```

## 1.8 Usporedba trajanja mečeva

S pomoću pravokutnog dijagrama vizualizirali smo i usporedili trajanje
mečeva s 3 odnosno 5 setova. Očekivano, medijan mečeva s 3 seta je manji
od medijana mečeva s 5 setova. Također se vidi da je treći kvartil
mečeva s 3 seta veći od prvog kvartila mečeva s 5 setova, kao i što je
gornji izdanak mečeva s 3 seta veći od trećeg kvartila mečeva s 5
setova.

```{r fig.align='center'}
s3=set_vrijeme[set_vrijeme$best_of == 3 & (!is.na(set_vrijeme$minutes)),]
s5=set_vrijeme[set_vrijeme$best_of == 5 & (!is.na(set_vrijeme$minutes)),]

boxplot(s3$minutes, s5$minutes, names = c ("3 seta", "5 setova"), ylab="Minute")

filter(set_vrijeme, !is.na(minutes)) %>% mutate(., katTrajanje = ntile(minutes, 20)) -> set_vrijeme

d1 <- table(filter(set_vrijeme, best_of == 5)$katTrajanje)/nrow(filter(set_vrijeme, best_of == 5))
d2 <- table(filter(set_vrijeme, best_of == 3)$katTrajanje)/nrow(filter(set_vrijeme, best_of == 3))
data <- t(cbind(d1, d2))
```

```{r}
h = hist(s3$minutes,plot=FALSE)
h$density = h$counts/sum(h$counts)*100

```

```{r}
h2 = hist(s5$minutes,plot=FALSE)
h2$density = h2$counts/sum(h2$counts)*100

```

::: {.cols data-latex=""}
::: {.col data-latex="{0.4875\\textwidth}"}
```{r, echo=FALSE, fig.width=5, fig.height=4}
plot(h,freq=FALSE, xlim = c(0,250), ylim = c(0,30), main = "Trajanje \"best of 3\" mečeva", ylab = "Postotak", xlab = "Vrijeme(min)")
```
:::

::: {.col data-latex="{0.025\\textwidth}"}
  <!-- an empty Div (with a white space), serving as
a column separator -->
:::

::: {.col data-latex="{0.4875\\textwidth}"}
```{r, echo=FALSE, fig.width=5, fig.height=4}
plot(h2,freq=FALSE, xlim = c(0,400), ylim = c(0,60), main = "Trajanje \"best of 5\" mečeva", ylab = "Postotak", xlab = "Vrijeme(min)")
```
:::
:::


# 2 Istraživačka pitanja

## 2.1 Distribucija mečeva ovisno o podlozi i godišnjem dobu

Prvo istraživačko pitanje:\
Kakva je distribucija mečeva na specifičnim podlogama u različitim
godišnjim dobima?

```{r}
podloga_datum <- matches[, c("surface", "tourney_date")]
podloga_datum$tourney_date <- ymd(podloga_datum$tourney_date)
# funkcija koja mapira mjesec iz datuma na godišnje doba
get_season <- function(date) {
  month <- month(date)
  if (month %in% c(3, 4, 5)) {
    return("Proljeće")
  } else if (month %in% c(6, 7, 8)) {
    return("Ljeto")
  } else if (month %in% c(9, 10, 11)) {
    return("Jesen")
  } else {
    return("Zima")
  }
}

podloga_datum$god_doba <- sapply(podloga_datum$tourney_date, get_season)

tepih <- podloga_datum[podloga_datum$surface == "Carpet",]
zemlja <- podloga_datum[podloga_datum$surface == "Clay",]
trava <- podloga_datum[podloga_datum$surface == "Grass",]
tvrda <- podloga_datum[podloga_datum$surface == "Hard",]
```

Stvaranje barplotova iz vektora stvorenih gore (kod izbačen zbog
sažetosti)

\newpage

```{r echo=FALSE, fig.cap='',fig.ncol = 2,out.width = "50%",fig.align = "center", fig.subcap=c('Tepih', 'Zemlja', 'Trava', 'Tvrda podloga', 'Sve podloge')}
barplot(table(tepih$god_doba) / nrow(tepih) * 100 , ylab = "Postotak",  ylim = range(pretty(c(0, table(tepih$god_doba) / nrow(tepih) * 100 * 1.1))))
barplot(table(zemlja$god_doba) / nrow(zemlja) * 100,  ylab = "Postotak",  ylim = range(pretty(c(0, table(zemlja$god_doba) / nrow(zemlja) * 100 * 1.1))))
barplot(table(trava$god_doba) / nrow(trava) * 100, ylab = "Postotak",  ylim = range(pretty(c(0, table(trava$god_doba) / nrow(trava) * 100 * 1.1))))
barplot(table(tvrda$god_doba) / nrow(tvrda) * 100, ylab = "Postotak", ylim = range(pretty(c(0, table(tvrda$god_doba) / nrow(tvrda) * 100 * 1.1))))

barplot(table(podloga_datum$god_doba) / nrow(podloga_datum) * 100, ylab = "Postotak", ylim = range(pretty(c(0, table(podloga_datum$god_doba) / nrow(podloga_datum) * 100 * 1.1))))

```

Graf pod a) prikazuje da se na tepihu igra najviše u jesen, a nakon toga
u zimi. To ima smisla s obzirom na to da je teren s tepihom često u
zatvorenom prostoru.

Tereni na otvorenom najčešće koriste zemlju ili travu te nam to i
grafovi pod b) i c) potvrđuju.

Graf pod b) prikazuje da se zemljani teren najčešće koristi u proljeće i
ljeto, dok graf pod c) prikazuje da se travnati teren koristi gotovo
isključivo ljeti.

Graf pod d) prikazuje da je tvrda podloga skoro podjednako
distribuirana, s najvećim korištenjem zimi.

\newpage

## 2.2 Dvostruke pogreške na zatvorenom i otvorenom terenu

Drugo istraživačko pitanje:\
Postoji li značajna razlika u prosječnom broju dvostrukih pogrešaka
između mečeva odigranih na otvorenom u odnosu na mečeve odigrane na
zatvorenom terenu?

```{r}
surface_df <- matches[, c("surface", "w_df", "l_df")]
# funkcija koja mapira površinu na vanjski i unutarnji teren
get_outdoor <- function(surface) {
  if (surface %in% c("Grass", "Clay")) {
    return("T")
  } else if (surface %in% c("Carpet", "Hard")) {
    return("F")
  } else {
    return("")
  }
}

surface_df$is_outdoor <- sapply(surface_df$surface, get_outdoor)
surface_df <- transmute(surface_df, df = w_df+l_df, is_outdoor)

outdoor_df <- filter(surface_df, is_outdoor == "T")
indoor_df <- filter(surface_df, is_outdoor == "F")
```

Prvo Lillieforsovim testom provjeravamo dolaze li uzorci iz normalnih distribucija.

```{r}
lillie.test(outdoor_df$df)
lillie.test(indoor_df$df)
```
Razina značajnosti je 0.05 te zbog p-vrijednosti manje od 0.05 odbacujemo pretpostavku normalnosti uzoraka.
Histogrami uzoraka nam dodatno osnažuju ovu tvrdnju.

::: {.cols data-latex=""}
::: {.col data-latex="{0.4875\\textwidth}"}
```{r, echo=FALSE, fig.width=5, fig.height=4}
h = hist(outdoor_df$df,plot=FALSE)
h$density = h$counts/sum(h$counts)*100
h2 = hist(indoor_df$df,plot=FALSE)
h2$density = h2$counts/sum(h2$counts)*100
plot(h,freq=FALSE, xlim = c(0,30), main = "Broj dvostrukih pogrešaka na vanjskim terenima", ylab = "Postotak", xlab = "Broj dvostrukih pogrešaka")
```
:::

::: {.col data-latex="{0.025\\textwidth}"}
  <!-- an empty Div (with a white space), serving as
a column separator -->
:::

::: {.col data-latex="{0.4875\\textwidth}"}
```{r, echo=FALSE, fig.width=5, fig.height=4}
plot(h2,freq=FALSE,xlim = c(0,30), ylim = c(0,25), main = "Broj dvostrukih pogrešaka na unutarnjim terenima", ylab = "Postotak", xlab = "Broj dvostrukih pogrešaka")
```
:::
:::

### 2.2.1 Mann-Whitney-Wilcoxonov test

Pošto ne možemo pretpostaviti normalnost populacije, morat ćemo provesti Mann-Whitney-Wilcoxonov test - neparametarska alternativa t-testu za nezavisne uzorke.

H~0~ : Razlika u sredinama dvostrukih pogrešaka na vanjskom i unutarnjem
terenu jednaka je 0

H~1~ : Razlika u sredinama dvostrukih pogrešaka na vanjskom i unutarnjem
terenu nije jednaka 0

$$
u_1 = w_1 - \frac{n_1(n_1 + 1)}{2}
$$
$$
u_2 = w_2 - \frac{n_2(n_2 + 1)}{2}
$$
$$
u = min(u_1, u_2)
$$
```{r}
wilcox.test(outdoor_df$df, indoor_df$df, alt = "two.sided")
```

Razina značajnosti je 0.05 te zbog p-vrijednosti manje od 0.05 odbacujemo H~0~ i zaključujemo da postoji značajna razlika u prosječnom broju dvostrukih pogrešaka između mečeva odigranih na otvorenom u odnosu na mečeve odigrane na zatvorenom terenu.

### 2.2.1 T-test

Provest ćemo i t-test iako uzorci ne proizlaze iz normalne populacije kako bismo vidjeli poklapa li se s Wilcoxon–Mann–Whitney testom.

Da bismo mogli uopće mogli provesti t-test, moramo vidjeti jesu li
varijance dvije populacije jednake ili različite.

Za slučaj iz zadatka pretpostavli bismo da varijance nisu jednake, s
obzirom na to da su na vanjskom terenu prisutni dodatni čimbenici.
Sunce, vjetar, temperatura i vlažnost su samo od nekih njih.

Provodimo f-test za provjeru jednakosti varijanci dvije populacije.

H~0~ : Omjer varijanci dvostrukih pogrešaka na vanjskom i unutarnjem
terenu jednak je 1

H~1~ : Omjer varijanci dvostrukih pogrešaka na vanjskom i unutarnjem
terenu nije jednak 1

$$
F = \frac{S^2_{X_1}}{S^2_{X_2}} \sim f (n - 1, m - 1)
$$

```{r}
var.test(outdoor_df$df, indoor_df$df, ratio = 1, alternative = "two.sided", conf.level = 0.95, na.action("na.exclude"))
```

Zbog p-vrijednosti manje od 0.05 možemo odbaciti tvrdnju da su varijance
dvostrukih pogrešaka na vanjskom i zatvorenom terenu jednake.

Sada možemo provesti t-test uz pretpostavku nejednakih varijanca.

H~0~ : Razlika u sredinama dvostrukih pogrešaka na vanjskom i unutarnjem
terenu jednaka je 0

H~1~ : Razlika u sredinama dvostrukih pogrešaka na vanjskom i unutarnjem
terenu nije jednaka 0

$$T = \frac{\bar{x_{1}} - \bar{x_{2}}-(\mu_1 - \mu_2)}{\sqrt{S^2_1 / n_1 + S^2_2 / n_2}} \sim t^2(\lfloor{v}\rfloor )$$
$$v = \frac{(s^2_1/n_1 + s^2_2/n_2)^2}{(s^2_1/n_1)^2/(n_1 - 1) + (s^2_2/n_2)^2/(n_2 - 1)}$$

```{r}
t.test(outdoor_df$df, indoor_df$df, alt = "two.sided", var.equal = FALSE)
```
Zbog p-vrijednosti manje od 0.05, odbacujemo nultu hipotezu i prihvaćamo alternativu.
Zaključujemo da postoji značajna razlika u prosječnom broju dvostrukih pogrešaka između mečeva odigranih na otvorenom u odnosu na mečeve odigrane na zatvorenom terenu.


<!-- neki tekst -->

::: {.cols data-latex=""}
::: {.col data-latex="{0.55\\textwidth}"}
```{r, echo=FALSE}
boxplot(outdoor_df$df, indoor_df$df, names = c("Otvoreni", "Zatvoreni"),xlab="Teren" ,ylab="Dvostruka pogreška")
```
:::

::: {.col data-latex="{0.05\\textwidth}"}
  <!-- an empty Div (with a white space), serving as
a column separator -->
:::

::: {.col data-latex="{0.4\\textwidth}"}
Pravokutni dijagrami nam pokazuju da na zatvorenom terenu ima u
prosjeku više dvostrukih pogrešaka, ali vanjski tereni pokazuju veću
varijancu
:::
:::

## 2.3 Servirani asovi ovisno o podlozi

Treće istraživačko pitanje:\
Ima li razlike u broju serviranih asova na različitim podlogama?

Da bismo provjerili ovo tvrdnju, provest ćemo ANOVA-u, metodu kojom
testiramo sredine više populacija.

Pretpostavke ANOVA-e su:

-   nezavisnost pojedinih podataka u uzorcima,
-   normalna razdioba podataka,
-   homogenost varijanci među populacijama.

```{r}
tepihAsovi <- matches[matches$surface == "Carpet" ,]
zemljaAsovi <- matches[matches$surface == "Clay",]
travaAsovi <- matches[matches$surface == "Grass",]
tvrdaAsovi <- matches[matches$surface == "Hard",]

tepihAsovi <- na.omit(transmute(tepihAsovi, ukupnoAsovi = w_ace + l_ace))
zemljaAsovi <- na.omit(transmute(zemljaAsovi, ukupnoAsovi = w_ace + l_ace))
travaAsovi <- na.omit(transmute(travaAsovi, ukupnoAsovi = w_ace + l_ace))
tvrdaAsovi <- na.omit(transmute(tvrdaAsovi, ukupnoAsovi = w_ace + l_ace))

podlogeAsovi <- na.omit(transmute(matches, podloga = surface, ukupnoAsovi = w_ace + l_ace))

podlogeAsovi$podloga <- as.factor(podlogeAsovi$podloga)
```

Lillieforsovim testom provjeravamo pretpostavku normalnosti

```{r}
lillie.test(podlogeAsovi$ukupnoAsovi)
lillie.test(tepihAsovi$ukupnoAsovi)
lillie.test(zemljaAsovi$ukupnoAsovi)
lillie.test(travaAsovi$ukupnoAsovi)
lillie.test(tvrdaAsovi$ukupnoAsovi)
```
Razina značajnosti je 0.05 te zbog p-vrijednosti manje od 0.05 odbacujemo tvrdnju da uzorci proizlaze
iz populacije s normalnom distribucijom.

Također nam to i potvrđuju histogrami:

```{r echo=FALSE, fig.cap='',fig.ncol = 2,out.width = "50%",fig.align = "center", fig.subcap=c('Tepih', 'Zemlja', 'Trava', 'Tvrda podloga', 'Sve podloge')}
h = hist(tepihAsovi$ukupnoAsovi,plot=FALSE)
h$density = h$counts/sum(h$counts)*100
plot(h,freq=FALSE, main = "", ylab = "Postotak", xlab = "Broj asova", xlim=c(0,50))

h = hist(zemljaAsovi$ukupnoAsovi,plot=FALSE)
h$density = h$counts/sum(h$counts)*100
plot(h,freq=FALSE, main = "", ylab = "Postotak", xlab = "Broj asova", xlim=c(0,40), ylim=c(0,50))

h = hist(travaAsovi$ukupnoAsovi,plot=FALSE)
h$density = h$counts/sum(h$counts)*100
plot(h,freq=FALSE, main = "", ylab = "Postotak", xlab = "Broj asova", xlim=c(0,100), ylim=c(0,80))

h = hist(tvrdaAsovi$ukupnoAsovi,plot=FALSE)
h$density = h$counts/sum(h$counts)*100
plot(h,freq=FALSE, main = "", ylab = "Postotak", xlab = "Broj asova", xlim=c(0,60), ylim=c(0,35))

h = hist(podlogeAsovi$ukupnoAsovi,plot=FALSE)
h$density = h$counts/sum(h$counts)*100
plot(h,freq=FALSE, main = "", ylab = "Postotak", xlab = "Broj asova", xlim=c(0,60), ylim=c(0,60))
```

\newpage

Pošto smo utvrdili da uzorci ne proizlaze iz normalno distribuirane
populacije, ne provodimo Bartlettov test homogenosti varijanci. Ne
provodimo ga jer je test osjetljiv na odstupanja od normalne razdiobe.
Odnosno, ako uzorci dolaze iz nenormalnih distribucija, onda Bartlettov
test samo provjerava nenormalnost.

Također smo utvrdili da ne možemo provesti ANOVA-u, budući da nismo
zadovoljili sve zahtjeve ANOVA-e. Zato provodimo Kruskal-Wallisov test
koji ne pretpostavlja normalnu distribuciju i uspoređuje srednje rangove koristeći varijancu rangova.

Pretpostavke za Kruskal-Wallisov test:

-   Pretpostavlja se da podaci nisu normalni
-   Test se najčešće koristi u analizi tri ili više skupina
-   Pretpostavlja se da će podaci imati sličnu distribuciju po skupinama.
-   Podaci bi trebali biti nasumično odabrani neovisni uzorci, tako da skupine ne bi trebale biti međusobno povezane.
-   Svaki grupni uzorak trebao bi imati najmanje 5 promatranja za dovoljnu veličinu uzorka.

H~0~ : Medijani distribucija svih uzoraka su jednaki.

H~1~ : Barem dva medijana svih uzoraka nisu jednaka.

$$H = \frac{12}{n(n+1)}\sum_{i=1}^k \frac{R^2_i}{n_i} - 3(n+1) \sim \chi^2(k-1) $$

```{r}
kruskal.test(ukupnoAsovi ~ podloga, data = podlogeAsovi)
```

<!-- nemoj tu stavljati tekst -->

::: {.cols data-latex=""}
::: {.col data-latex="{0.55\\textwidth}"}
```{r, echo=FALSE}
boxplot(tepihAsovi$ukupnoAsovi, zemljaAsovi$ukupnoAsovi, travaAsovi$ukupnoAsovi, tvrdaAsovi$ukupnoAsovi  , names = c("Tepih", "Zemlja", "Trava", "Tvrda"),xlab="Teren" ,ylab="Asovi")
```
:::

::: {.col data-latex="{0.05\\textwidth}"}
  <!-- an empty Div (with a white space), serving as
a column separator -->
:::

::: {.col data-latex="{0.4\\textwidth}"}
Zbog razine značajnosti 0.05 i zbog p-vrijednosti manje od 0.05, odbacujemo nul-hipotezu i zaključujemo
da uzorci ne proizlaze iz iste populacije. To znači da postoji razlika u
broju serviranih asova na različitim podlogama.
:::
:::

\newpage

## 2.4 Veza između vrste terena i ulaska u peti set

Četvrto istraživačko pitanje:\
Kakva je veza između vrste terena i vjerojatnosti da će mečevi otići u
peti set?

Stvaramo kontingencijsku tablicu:

```{r}
pet_setova <- filter(matches, best_of == 5)
pet_setova <- select(pet_setova, score, surface)
pet_setova$score <- if_else(str_count(pet_setova$score, "-") == 5, T, F)
tab = table(pet_setova)
tab_old = tab
tab = addmargins(tab)
tab
```

Da bismo mogli provesti Hi-kvadrat test nezavisnosti moramo zadovoljiti
ove kriterije:

-   Broj stupnjeva slobode $$v = (brojStupaca - 1) * (brojRedaka - 1) > 1$$
-   Očekivana vrijednost ćelije trebala bi biti veća ili jednaka od 5.

```{r}
dof <- (nrow(tab_old) - 1) * (ncol(tab_old) - 1)
cat("Degrees of freedom: ", dof, "\n")

for (col_names in colnames(tab)){
  for (row_names in rownames(tab)){
    if (!(row_names == 'Sum' | col_names == 'Sum') ){
      cat('Očekivane frekvencije za razred ',col_names,'-',row_names,': ',(tab[row_names,'Sum'] * tab['Sum',col_names]) / tab['Sum','Sum'],'\n')
    }
  }
}
```

Pošto su zahtjevi ispunjeni, provodimo Hi-kvadrat test nezavisnosti nad
tablicom.

```{r, echo=FALSE}
tab_old
```

H~0~ : Odlazak meča u peti set ne ovisi o vrsti podloge.

H~1~ : Odlazak meča u peti set ovisi o vrsti podloge.

$$\chi^2 = \sum \frac {(O - E)^2}{E}$$

```{r}
chisq.test(tab_old,correct=F)
```

Nulta hipoteza se ne odbacuje na razini značajnosti 0.05, p-vrijednost nije manja od 0,05.
Zaključujemo da odlazak meča u peti ne set ovisi o vrsti podloge.

<!-- neki tekst -->

::: {.cols data-latex=""}
::: {.col data-latex="{0.55\\textwidth}"}
```{r echo=FALSE}
pet_setova_true = filter(pet_setova, pet_setova$score == TRUE)
pet_setova_false = filter(pet_setova, pet_setova$score == FALSE)

pet_setova_true <- pet_setova_true$surface
pet_setova_false <- pet_setova_false$surface

DA = table(pet_setova_true) / table(pet_setova$surface) * 100
NE = table(pet_setova_false) / table(pet_setova$surface) * 100

barplot(cbind(DA, NE), beside = TRUE, col=c("darkgreen", "orange", "lightgreen", "lightblue"), xlab = "Meč je otišao u peti set", ylab = "Postotak")
legend("topleft",c("Tepih","Zemlja","Trava", "Tvrda"),fill = c("darkgreen", "orange", "lightgreen", "lightblue"))
```
:::

::: {.col data-latex="{0.05\\textwidth}"}
  <!-- an empty Div (with a white space), serving as
a column separator -->
:::

::: {.col data-latex="{0.4\\textwidth}"}
Iz grafa vidimo da su vjerojatnosti odlaska i neodlaska u peti set
podjednake za svaku vrstu podloge.
:::
:::

\newpage

## 2.5 Predviđanje broja asova

Peto istraživačko pitanje:\
Možemo li procijeniti broj asova koje će igrač odservirati u tekućoj
(zadnjoj dostupnoj sezoni) na temelju njegovih rezultata iz prethodnih
sezona?

Da bismo mogli procijeniti broj asova koje će igrač odservirati u tekućoj sezoni temeljem njegovih prethodnih rezultata, sastavit ćemo model linearne regresije.
$$Y = \beta_0 + \sum_{j = 1}^{p}\beta_jx_j + \epsilon$$
Modelirat ćemo regresiju tako da odservirani asovi u tekućoj godini ovise on njegovoj visini i broju odigranih mečeva prethodnih sezona. Također ćemo s pomoću "dummy" variable testirati ovise li odservirani asovi o tome je li igrač ljevak ili dešnjak.

```{r echo=T, error=FALSE, warning=FALSE, message=FALSE, results='hide'}
winners <- matches[,c("winner_name", "tourney_date", "winner_hand", "winner_ht", "w_ace")]
winners$tourney_date <- year(ymd(winners$tourney_date))
winners <- na.omit(winners)
winners <- winners %>% group_by(winner_name, tourney_date, winner_ht, winner_hand) %>% summarise(broj_meceva = n(), broj_asova = sum(w_ace))
losers <- matches[,c("loser_name", "tourney_date", "loser_hand", "loser_ht", "l_ace")]
losers$tourney_date <- year(ymd(losers$tourney_date))
losers <- na.omit(losers)
losers <- losers %>% group_by(loser_name, tourney_date, loser_ht, loser_hand) %>% summarise(broj_meceva = n(), broj_asova = sum(l_ace))

colnames(losers) <- colnames(winners)
svi_igraci_tab <- rbind(winners, losers)
svi_igraci_tab <- svi_igraci_tab %>% group_by(winner_name, tourney_date, winner_ht, winner_hand) %>% summarise(broj_meceva = sum(broj_meceva), broj_asova = sum(broj_asova))
svi_igraci_tab_2023 <- svi_igraci_tab[svi_igraci_tab$tourney_date == 2023,]
svi_igraci_tab <- svi_igraci_tab[svi_igraci_tab$tourney_date < 2023,]
```

Lillieforsovim testom provjeravamo dolaze li varijable visina igrača i broj mečeva iz normalnih populacija.
```{r}
lillie.test(svi_igraci_tab$winner_ht)
lillie.test(svi_igraci_tab$broj_meceva)
```

Razina značajnosti je 0.05 te zbog p-vrijednosti manje od 0.05 odbacujemo tvrdnju da varijable proizlaze
iz populacije s normalnom distribucijom.
Dodatno ćemo provjeriti ovu tvrdnju crtajući grafove.


::: {.cols data-latex=""}
::: {.col data-latex="{0.4875\\textwidth}"}
```{r, echo=FALSE, fig.width=5, fig.height=4}
h = hist(svi_igraci_tab$winner_ht,plot=FALSE)
h$density = h$counts/sum(h$counts)*100
h2 = hist(svi_igraci_tab$broj_meceva,plot=FALSE)
h2$density = h2$counts/sum(h2$counts)*100
plot(h,freq=FALSE, main = "Distribucija visine igrača", ylab = "Postotak", xlab = "Visina", ylim = c(0,35))
```
:::

::: {.col data-latex="{0.025\\textwidth}"}
  <!-- an empty Div (with a white space), serving as
a column separator -->
:::

::: {.col data-latex="{0.4875\\textwidth}"}
```{r, echo=FALSE, fig.width=5, fig.height=4}
plot(h2,freq=FALSE, main = "Distribucija broja mečeva", ylab = "Postotak", xlab = "Broj mečeva", ylim = c(0,50))
```
:::
:::

Graf distribucije visine igrača ukazuje na normalnu distribuciju iako nas Lillieforsov test navodi da zaključimo suprotno.
Takav nije slučaj s distribucijom broja mečeva jer nam i oblik grafa pokazuje da se ne radi o normalnoj distribuciji.

Pošto o pretpostavci normalnosti ovisi hoćemo li koristiti Pearsonov ili Spearmanov korelacijski koeficijent, izračunat ćemo oba i vidjeti što nam govore.

```{r}
cor.test(svi_igraci_tab$winner_ht, svi_igraci_tab$broj_meceva)
cor.test(svi_igraci_tab$winner_ht, svi_igraci_tab$broj_meceva, method = "spearman")
cor.test(svi_igraci_tab$winner_ht, svi_igraci_tab$broj_asova, method = "spearman")
cor.test(svi_igraci_tab$broj_meceva, svi_igraci_tab$broj_asova, method = "spearman")
```
Pearsonov i Spearmanov korelacijski koeficijent visine igrača i broja mečeva nam oba ukazuju na vrlo slabu korelaciju s
s obzirom na to da je rezultat u intervalu [0, 0.19]. Zaključujemo da je korelacija više nego dovoljno slaba da bismo te dvije varijable koristili pri modeliranju regresijskog modela.

Stvaramo regresijski model i crtamo graf ovisnosti reziduala o vrijednostima prema kojima je model istreniran.
```{r}
reg = lm(broj_asova ~ winner_ht + broj_meceva, svi_igraci_tab)
plot(reg$fitted.values, reg$residuals)
```

Ovisnost reziduala o visini igrača
```{r}
plot(svi_igraci_tab$winner_ht, reg$residuals)
```

Ovisnost broja asova o visini igrača
```{r}
plot(svi_igraci_tab$winner_ht, svi_igraci_tab$broj_asova)
```

```{r}
summary(reg)
```

Ovaj sažetak nam pokazuje da visina i broj mečeva značajno utječu na broj asova. Spearmanov koeficijent nam je ukazivao da visina igrača slabo korelira s brojem asova pa možemo zaista zaključiti da je riječ o Simpsonovom paradoksu.

Koeficijent determinacije je čak 73.39 %, a prilagođeni koeficijent determinacije 73.38 %. Koeficijent je vrlo visok, što znači da model odlično predviđa broj asova ovisno o visini igrači i broju mečeva u sezoni (73.39% varijance u podacima je objašnjeno linearnim modelom).

```{r}
svi_igraci_tab.d = dummy_cols(svi_igraci_tab, select_columns = "winner_hand")
reg.d = lm(broj_asova ~ winner_ht + broj_meceva + winner_hand_L, svi_igraci_tab.d)
summary(reg.d)
```

Velika p vrijednost kod lijeve ruke na nam ukazuje na to da ruka ne utječe na broj odserviranih asova.

```{r}
qqnorm(rstandard(reg))
qqline(rstandard(reg), col = "red")
```

```{r}
qqnorm(rstandard(reg.d))
qqline(rstandard(reg.d), col = "red")
```

Predviđamo broj asova za nekoliko tenisača
```{r}
predvidi <- function(ime) {
  cat(ime, "(", svi_igraci_tab_2023[svi_igraci_tab_2023$winner_name == ime,c("winner_ht", "broj_meceva")]$winner_ht, ",",
      svi_igraci_tab_2023[svi_igraci_tab_2023$winner_name == ime,c("winner_ht", "broj_meceva")]$broj_meceva, ")\n")
  broj_asova_stv <- svi_igraci_tab_2023[svi_igraci_tab_2023$winner_name == ime,c("broj_asova")]
  p <- predict(reg, svi_igraci_tab_2023[svi_igraci_tab_2023$winner_name == ime,c("winner_ht", "broj_meceva")])
 cat("predviđen broj asova: ", p , ", stvaran: ",  round(broj_asova_stv$broj_asova, 2), ", rezidual: ", round( broj_asova_stv$broj_asova - p, 2), "\n\n")
}
cat("Tenisač ( visina , broj mečeva )\n\n")
predvidi("Novak Djokovic")
predvidi("Carlos Alcaraz")
predvidi("Daniil Medvedev")
predvidi("Borna Coric")
predvidi("Dominic Thiem")
predvidi("Borna Gojo")
```
